福建金門地方法院民事判決　　　　　　　　94年度訴字第15號
原　　　告　己○○
被　　　告　乙○○
　　　　　　　　　　　號
訴訟代理人　丁○○
　　　　　　　　　　　號
被　　　告　丙○
　　　　　　　　　　　3
　　　　　　戊○
上二人共同
法定代理人　甲○○
上二人共同
訴訟代理人　丁○○
　　　　　　　　　　　號
上列當事人間撤銷贈與等事件，本院於九十四年八月二十六日言
詞辯論終結，判決如下：
    主    文
被告乙○○與被告丙○、戊○間就如附表所示之土地贈與行為應
予撤銷。
被告丙○與戊○就如附表所示之土地，於民國九十二年一月十四
日經金門縣地政局以贈與為登記原因所為之所有權移轉登記，應
予塗銷。
訴訟費用由被告連帶負擔。
    事實及理由
壹、原告起訴主張：
    一、被告乙○○與楊恭惠、楊恭發成立全球統一集團，散佈
        不實資訊，誘騙原告以顯不相當之價值購買未依法申請
        證期會核准發行之多家營運不佳公司股票，造成原告財
        產上損失，經台灣台北地方法院以九十年度訴字第三七
        六號刑事判決，原告並提起刑事附帶民事訴訟，經最高
        法院九十三年度台上字第二五五○號判決確定，被告乙
        ○○等四人應連帶給付原告新台幣 (下同)二 百八十四
        萬二千四百元，及自民國九十二年五月八日起，至清償
        日止，按週年利率百分之五計算之利息。
    二、乙○○於八十七至八十八年間，即以上開不法行為加損
        害於原告，嗣於九十二年一月十四日，更將其僅存之金
        門縣金沙鎮○○○○段一八二地號、同劃三六九地號、
        同鎮○○○段八四一地號、同段八七一地號及同鎮○○
        ○段九地號等五筆土地 (下稱系爭土地)無 償贈與被告
        丙○及戊○，致其無任何財產可供清償，致侵害原告之
        債權。
    三、爰聲明：如主文示所內容。
    四、並提出：土地異動索引影本及土地登記謄本五份等為證。
貳、被告則以：
    一、本件系爭土地與原告之債權無關。
    二、買賣股票本有輸有贏，原告買賣股票之損失，與被告無
        關。
    三、本件原告主張之債權成立於被告等之贈與行為之後；且
        系爭土地之贈與並未害及債權。再者，本件原告聲請撤
        銷詐害行為已逾一年之除斥期間。
    四、爰聲明：駁回原告之訴，訴訟費用由原告負擔。
    五、並提出：土地登記證明書影本、土地所有權狀影本等為
        證。
參、兩造不爭執之事實：
    一、被告乙○○目前並無財產。
    二、系爭土地目前登記於被告丙○、戊○名下。
肆、得心證之理由：
    一、按債權人依民法第二百四十四條第一項規定撤銷債務人
        所為之無償行為時，祇須債務人所為之無償行為有害於
        債權人，且該行為係以財產權為標的即為已足，並不以
        債務人知有損害債權人之債權為必要。原告主張以被告
        乙○○將系爭土地，以贈與為原因辦理土地所有權移轉
        登記於丙○、戊○，有害於原告之債權等語，為被告等
        否認，則本件應審究者為：
       （一）、原告是否為被告乙○○之債權人？
       （二）、被告乙○○移轉如附表一所示之土地予被告楊
               智、戊○之行為，是否為無償行為？
       （三）、本件原告主張之債權成立是否在上開移轉行為
               之前？
       （四）、前開土地移轉行為，是否有害於原告之債權。
       （五）、本件原告請求是否逾除斥期間？
        茲分述如下：
       （一）、原告為被告乙○○之債權人：
             　原告為被告乙○○之債權人，其債權額為二百
               八十四萬二千四百元，此經台灣台北地方法院
               九十二年度重訴字第六七四號判決原告勝訴，
               並經台灣高等法院九十二年度上字第一○八六
               號判決、最高法院九十三年度台上字第二五五
               ○號判決駁回上訴確定，並有台灣台北地方法
               院民事判決確定證明書影本在卷可按，自堪信
               為真實。
       （二）、被告乙○○移轉土地之行為為無償行為：
       　　　　經查，由系爭土地之登記謄本以觀，登記原因
               係發生於九十二年一月十四日，登記原因均為
               贈與，此有土地登記謄本五份在卷可稽（卷第
               二十至二十四頁），亦可信為真實。
       （三）、本件原告主張之債權，成立在上開移轉行為之
               前：
           １、經查，本件原告主張之債權，係民法第一八四
               條第一項前段侵權責任損害賠償請求權，而被
               告乙○○之詐欺行為，係自八十一年間即陸續
               為之，此由台灣台北地方法院八十八年度訴字
               第一七二九號判決、九十年度訴字第三七六號
               判決事實欄之認定可徵，而本件原告之損害，
               則分別發生於八十七年十一月四日至八十八年
               一月二十七日間，此有原告提出之聯邦銀行匯
               款通知單影本七紙在卷可參，則本件原告所主
               張之債權，其成立時間，自應認以其匯款之時
               為成立時間。
           ２、而上開移轉行為，由卷內土地登記謄本以觀，
               均係發生於九十二年一月十四日，故原告所主
               張之債權，成立在上開移轉行為之前，應無疑
               義。
           ３、至被告辯以：原告之債權係以九十二年九月十
               日台灣台北地方法院所作成之九十二年度重訴
               字第六七四號民事判決，並經最高法院九十三
               年十二月十六日判決始確定，故在上開移轉行
               為之後才發生云云，然查，被告乙○○所為之
               侵權行為，既經上開判決認定在案，而原告之
               債權，固係經台灣台北地方法院及台灣高等法
               院、最高法院判決後始確定，但債權之確定，
               與債權之發生係屬二事，實體權利之發生，並
               不因當事人訴訟行為，包括起訴、上訴而延後
               發生，故被告以原告之債權，必須經最高法院
               判決確定後始足成立，委無足採。
       （四）、前開土地移轉行為，有害於原告之債權：
           　　按債務人所為之無償行為，有害及債權者，債
               權人得聲請法院撤銷之，民法第二百四十四條
               第一項定有明文。經查被告乙○○移轉系爭土
               地於被告丙○、戊○之行為，係屬無償行為，
               既如前述，而乙○○除系爭土地外，已無其它
               財產等情，亦為被告所自認，且有被告乙○○
               財政部臺灣省北區國稅財產歸屬資料清單在卷
               可按（卷第五十二頁），而雖本件原告所主張
               之債權，係由被告乙○○與訴外人楊恭惠、楊
               恭發連帶負責，但由楊恭發、楊恭惠之財產資
               料以觀（卷第五○、五一、五四、五五頁），
               其總額亦與原告之債權數目相去甚遠，顯無清
               償之可能，故本件被告乙○○之移轉行為，顯
               然造成被告乙○○因此陷於無資力狀態，自屬
               有害及原告之債權甚明。
       （五）、本件原告請求未逾除斥期間：
           １、按民法第二百四十四條之撤銷權，自債權人知
               有撤銷原因時起，一年間不行使而消滅，民法
               第二百四十五條定有明文。
           ２、而所謂「知有撤銷原因」，係指債權人知有民
               法第二百四十四條之事由，亦即，債權人知其
               對債務人有債權存在，且知債務人對第三人為
               無償行為，並知該無償行為後將造成債權人之
               債權受有損害者方屬之。經查本件原告於九十
               三年十二月十六日經台灣台北地方法院發送判
               決確定證明書，始得確定其債權之成立；而原
               告於收受上開判決確定證明書後，於九十四年
               三月二十三日向金門縣地政局事務所調閱土地
               異動索引始知有系爭土地之變動，故原告「知
               有撤銷原因」，自應以收受土地異動索引資料
               即九十四年三月二十三日為準。
           ３、從而，原告於九十四年五月九日向本院提起本
               件訴訟，自未逾前開條文所稱一年之除斥期間
               益明。況除斥期間之立法目的，無非在懲罰權
               利怠惰者，而由卷內資料以觀，原告於八十九
               年四月間，即向台灣台北地方法院為起訴之聲
               明（卷第一二二、一二三頁），並於判決確定
               後，亦旋至財政部北區國稅局查詢被告乙○○
               之財產資料，並至地政機關查詢系爭土地之移
               轉情況，其並無任何權利怠惰之情，與除斥期
               間之立法目的並無違背，益徵其未逾除斥期間
               之主張可採。
    二、依前述事證可知，原告為被告乙○○之債權人，而被告
        乙○○將系爭土地移轉登記予被告丙○、戊○之行為，
        既屬無償之贈與行為，且有害於原告之債權，則原告自
        得依民法第二百四十四條第一項及第四項之規定，聲請
        撤銷前開贈與行為及請求塗銷移轉土地登記之行為。
伍、綜上所述，原告主張其為被告乙○○之債權人，被告乙○○
    將如附表一所示之土地，於九十二年一月十四日移轉登記予
    被告丙○、戊○之行為，既屬無償之贈與行為，且有害於原
    告之債權，為可採，被告所為抗辯，均非可採。從而，原告
    依民法第二百四十四條第一項及第四項之規定，聲請撤銷前
    開贈與行為及請求塗銷移轉土地登記之行為，為有理由，應
    予准許。
陸、訴訟費用負擔之依據：民事訴訟法第七十八、八十五條。
中　　華　　民　　國　　94　　年　　9 　　月　　9 　　日
                  民事庭    法　官　林慶郎
正本係照原本作成
如對本判決上訴，須於判決送達後20日內向本院提出上訴狀
中　　華　　民　　國　　94　　年　　9 　　月　　9 　　日
                    　　　　書記官　陳鴻璋
附表
              土地坐落                      受贈人
┌───────────────────┬───────────┐
│ 金門縣金沙鎮○○○○段○一八二地號   │  丙○                │
├───────────────────┼───────────┤
│ 金門縣金沙鎮○○○○段○三六九地號   │  戊○                │
├───────────────────┼───────────┤
│ 金門縣金沙鎮○○○段○八四一地號     │  戊○                │
├───────────────────┼───────────┤
│ 金門縣金沙鎮○○○段○八七一地號     │  丙○                │
├───────────────────┼───────────┤
│ 金門縣金沙鎮○○○段○○○九地號     │  丙○、戊○各二分之一│
└───────────────────┴───────────┘
